【裁判字號】    98,消債更,146
【裁判日期】    981130
【裁判案由】    更生事件
【裁判全文】
臺灣臺南地方法院民事裁定           98年度消債更字第146號
聲  請  人
即  債務人  甲○○
上列當事人因消費者債務清理事件聲請更生，本院裁定如下：
    主  文
更生聲請及保全聲請均駁回。
聲請費用由債務人負擔。
    理  由
一、按聲請更生或清算不合程式或不備其他要件者，法院應以裁
    定駁回之，但其情形可以補正者，法院應定期間先命補正，
    消費者債務清理條例（下稱消債條例）第8條定有明文。次
    按債務人與金融機構協商成立者，不得聲請更生或清算，但
    因不可歸責於己之事由，致履行顯有重大困難者，不在此限
    ；本條例施行前，債務人依金融主管機關協調成立之中華民
    國銀行公會會員辦理消費金融案件無擔保債務協商機制與金
    融機構成立之協商，準用前項之規定，消債條例第151條第5
    項、第6項亦分別有明文規定。衡諸債之關係，係以當事人
    間之信賴關係為基礎，為社會經濟組織之重要支柱，故當事
    人於以法律行為追求自己之利益之際，亦應顧及對方之利益
    ，並考量債權債務在社會上之作用，本於誠實及信用之原則
    ，行使債權及履行債務。是對於已陷入經濟上困境之消費者
    ，若任其於惡性循環之債務窘境中生存，將衍生嚴重之社會
    問題，難以維持安定之社會經濟秩序，故為兼顧債權人、債
    務人雙方之利益，對陷於經濟上困境之消費者，乃允其於消
    債條例施行後，得選擇以重建型之更生程序或清算型之清算
    程序清理其債務，藉以妥適調整債務人與債權人及其他利害
    關係人間之權利義務關係，保障債權人獲得公平受償，並謀
    求消費者經濟生活之重建復甦機會。惟對於已與金融機構協
    商成立，或於本條例施行前，已依金融主管機關協調成立之
    中華民國銀行公會會員辦理消費金融案件無擔保債務協商機
    制與金融機構成立協商之債務人，若非因不可歸責於己之事
    由，致履行顯有重大困難，自有違債權契約為誠信契約之本
    旨，故依消債條例第151條第6項準用同條第5項前段之規定
    ，不得聲請更生或清算，應駁回其更生之聲請。
二、本件聲請意旨略以：
(一)、聲請人即債務人於95年7月初，依辦理消費金融案件無擔保
    債務協商機制與債權銀行協商，雙方約定自95年11月起，分
    120 期，每期繳26,979元，本件協商成立後，聲請人在民國
    96年12月之前，均依約按月清償新臺幣（下同）26,979元，
    惟聲請人在協商前，台新國際商業銀行（下稱台新銀行）要
    求就聲請人信用貸款部分重新訂定契約，嗣後發現在95年後
    所簽訂的契約並不能納入協商的範圍，在聲請人繳納八個月
    之後，台新銀行要求聲請人每月清償7,709元，導致聲請人
    每月須繳納34,688元，已超出聲請人所能負擔的範圍，聲請
    人不得已才毀諾而停止繼續繳納協商款。
(二)、目前聲請人工作為輪班制，兩個月輪一次晚班，若有輪晚班
    薪水相對其他月份增加，又因放無薪假收入有頓減情形，97
    年11月薪水約為42,145元、97年12月約為29,944元、98年1
    月約為26,144元，故聲請人目前每月收入扣掉每月支出，所
    剩餘可處分之還款金額約為每月14,000元，聲請人顯有不可
    歸責於己之事由，致履行顯有重大困難；其無擔保或無優先
    權之債務總額未逾新台幣1,200萬元，復未經法院裁定開始
    清算程序或宣告破產，為此，依消債條例提出本件更生之聲
    請等語。
三、聲請人於消債條例施行前，依金融主管機關協調成立之中華
    民國銀行公會會員辦理消費金融案件無擔保債務協商機制，
    與最大債權銀行國泰世華銀行股份有限公司（下稱國泰世華
    銀行）於95年11月16日成立協商，當時聲請人無擔保債務總
    額為2,932,113元，約定聲請人自95年12月起，分120期、年
    利率2%、於每月10日償還26,979元，自95年12月迄96年11月
    共繳款12期，惟聲請人已於96年11月最後一次繳款後即未再
    依約還款而毀諾等情，此有聲請人提出債務協商協議書、財
    團法人金融聯合徵信中心當事人綜合信用報告、前置協商退
    件通知函、國泰世華銀行98年5月4日民事陳報狀附卷可憑（
    見本院卷第9、26、11、73頁）。
四、聲請人雖主張其任職於日月光半導體製造股份有限公司，目
    前聲請人工作為輪班制，兩個月輪一次晚班，若有輪晚班薪
    水相對其他月份增加，又因放無薪假收入有頓減情形，97年
    11 月薪水約為42,145元、97年12月約為29,944元、98年1月
    約為26,144元，故聲請人目前每月收入扣掉每月支出水費
    217  元、電費284元、瓦斯費366元、電話費168元、交通費
    2,500 元、伙食費5,500元、生活日常家用費1,000元等生活
    必要開支後，所剩餘可處分之還款金額約為每月14,000元，
    已不足以支付95年之協商金額云云，惟查：
(一)、聲請人任職於日月光半導體製造股份有限公司迄今，95年全
    年薪資及其他所得合計627,175元，96年全年薪資及其他所
    得合計707,018元，97年全年薪資及其他所得合計608,377元
    ，此有抗告人95、96及97年稅務電子閘門財產所得調件明細
    表在卷可憑（見本院卷第110、112、114頁），足見其於協
    商成立後，自95年12月至96年11月正常繳納協商款期間，其
    於95年間平均每月所得52,265元，96年間平均每月所得58,
    918元，聲請人於96年12月毀諾後至97年間平均每月所得仍
    有50,698元。聲請人於財產及收入狀況說明書中所述自96年
    3月1日至98年2月28日止之總收入金額為1,074,878元，平均
    每月所得為44,787元，與上開稅務電子閘門財產所得調件明
    細表所得資料差距甚大，聲請人是否據實陳述其收入狀況，
    尚有可疑。為充分反映債務人之償債能力應以債務人整年度
    收入為準，本院認應以聲請人97年全年薪資及其他所得合計
    608,377元，即以平均每月所得50,698元核算，始為適當。
(二)、聲請人主張每月支出水費217元、電費284元、瓦斯費366元
    、電話費168元、交通費2,500元、伙食費5,500元、生活日
    常家用費1,000元等生活必要開支。惟查：97年度內政部公
    告最低生活費標準每人每月9,829元，有歷年最低生活費一
    覽表在卷足佐，惟上開生活費標準係按照政府公布最近一年
    平均每人消費支出（包含食品費、衣著鞋襪費、房租水電費
    、家居管理費、醫療保健費、交通通訊費、娛樂教育費及雜
    項支出）百分之60訂定。本院採認9,829元之數額係考量債
    務人處於經濟困頓之際，不應再有往常般消費行為，而應以
    維持最低基本生活支出為基準，因此以平均消費支出之百分
    之60所得之數額作為最低基本生活支出，是本院認債務人每
    人每月基本生活費用以9,829元為已足。
(三)、綜上，債務人每月收入為50,698元，扣除個人生活費9,829
    元後，剩餘40,869元，足以負擔與最大債權銀行國泰世華銀
    行於95年11月16日成立，約定聲請人自95年12月起，分120
    期、年利率2%、於每月10日償還26,979元之協議。雖聲請人
    主張台新國際商業銀行另要求每月清償7,709元，致聲請人
    每月需繳納34,688元，惟由上開聲請人每月平均收入為50,
    698元以觀，縱聲請人每月須繳納34,688元，聲請人亦足以
    負擔此金額（50,698元－9,829元－26,979－7,709元＝6,
    181元）。聲請人主張有不能清償債務之情形，顯非可採。
    聲請人既有能力足以負擔上開清償方案，堪認無不能清償債
    務之情形。若嗣後經濟情況惡化或有重大變故導致無法履行
    協商義務，而有不能清償債務之情事時，聲請更生始為適法
    。是以，債務人應有能力與各債權人達成分期償還之協議，
    債務人捨此不為，並主張其毀諾係因不可歸責於己之事由云
    云，自不足採。
五、綜上所述，聲請人於消費者債務清理條例施行前，既已與金
    融機構之債權人，依金融主管機關協調成立之中華民國銀行
    公會會員辦理消費金融案件無擔保債務協商機制成立協商，
    且又無因不可歸責於己致履行顯有重大困難之事由，則其聲
    請更生，顯然違背消費者債務清理條例第151條第6項準用同
    條第5項之規定，且上開欠缺又屬無從補正，從而，依上開
    說明，應予駁回其更生之聲請；又本院既駁回聲請人更生之
    聲請，聲請人另為保全處分之聲請，亦無必要，併予駁回，
    爰裁定如主文。
中    華    民    國    98    年    11    月    30    日
              民事第三庭    法  官  高俊珊
上為正本係照原本作成。
如不服本裁定，應於裁定送達後10日內，以書狀向本院提出抗告
，並繳納抗告費新臺幣1千元。
中    華    民    國    98    年    11    月    30    日
                            書記官  陳著振


司法院資訊處製作；財團法人民間司法改革基金會備份。
